【裁判字號】    95,易緝,15
【裁判日期】    950630
【裁判案由】    詐欺
【裁判全文】
臺灣高雄地方法院刑事判決              95年度易緝字第15號
 公  訴  人  臺灣高雄地方法院檢察署檢察官
 被      告  丁○○
上列被告因詐欺案件，經檢察官提起公訴（民國89年度偵緝字第
980號），本院判決如下：
    主  文
丁○○共同連續意圖為自己不法之所有，以詐術使人將本人之物
交付，處有期徒刑拾月。
    事  實
一、丁○○與李明說（另案審理）2 人係母女關係，於民國84年
    7 月10日起，由2 人分別出面召集會員，其中戊○○、甲○○因係李明說之同事而由李明說所招攬，並以丁○○之名義
    擔任會首，成立互助會，而丙○○、乙○○為丁○○之鄰居
    ，為丁○○所招攬。其中戊○○、甲○○只參加1 會，丙○○、乙○○則參加2 會。該互助會之起迄時間為84年7 月10
    日至87年9 月10日止，含會首共計51會，採外標方式標會，
    互助會於每月10日開標，每3 個月（3 、6 、9 、12月）25
    日加開1 會，會款每會新台幣（下同）5 千元，會款於開標
    當日繳交與丁○○或李明說，採外標制，投、開標地點為被
    告丁○○位於高雄市左營區○○○街77巷1 號住處（以下簡
    稱：系爭互助會）。於系爭互助會進行之後，丁○○因其他
    互助會遭人倒會週轉不靈，遂萌生冒用會員名義投標，並於
    得標後向活會會員詐取會款供周轉使用之計劃，而與李明說
    共同基於意圖為自己不法之所有及詐欺之概括犯意聯絡，利
    用戊○○、甲○○、丙○○、乙○○等4 人於開標時4 人不
    會同時至高雄市○○區○○街77巷1 號現場觀看開標之機會
    ，先後以戊○○等4 人之名義，連續在附表編號1 至5 所示
    之時間，於高雄市○○區○○街77巷1 號之住處，依次假冒
    係丙○○、甲○○、乙○○、戊○○之標走會款，丁○○、
    李明說2 人再向到未到場及到場標會之活會會員（被冒標之
    會員除外）佯稱各該會已由某會員得標云云，致各該活會會
    員陷於錯誤，而將會款交與丁○○、李明說2 人（其各次詐
    得會款詳如附表之詐收活會會款欄所示，其計算方式為《當
    期活會人數＋已被冒標會員人數》×當期活會應繳會款等於
    詐得金額），嗣於於87年9 月10日尾會之期日，始發現尚有
    戊○○、甲○○、丙○○、乙○○等4 人仍係活會，因而查
    知上情，丁○○二人共計詐得活會會款45萬元。
二、案經戊○○訴由臺灣高雄地方法院檢察署檢察官偵查起訴。
    理  由
甲、程序部分：
    該84年7 月10日至87年9 月10日止之互助會會單係被告以外
    之共犯李明說所製作交付與戊○○之文書，係屬傳聞證據，
    但經本院準備程序詢以對證據能力之意見，並於審理時予以
    提示，告以要旨，經檢察官及被告表示意見，檢察官及被告
    均未於言詞辯論終結前，對該證據內容異議，依刑事訴訟法
    第159 條之5 第2 項規定，應具有證據能力。
乙、實體部分
一、訊據被告固坦承曾成立系爭互助會，而系爭互助會係以伊為
    會首，起迄時間為84年7 月10日至87年9 月10日止，含會首
    共計51會，採外標方式標會，互助會於每月10日開標，每3
    個月（3 、6 、9 、12月）25日加開1 會，會款每會新台幣
    （下同）5 千元，會款於開標當日繳交與丁○○或李明說，
    採外標制，投、開標地點為被告丁○○位於高雄市左營區○○○街77巷1 號住處等情不諱（此部份供述核與證人戊○○
    、甲○○、丙○○、乙○○等人證述情節相符，且有會單1
    紙附卷可稽，應堪信為真實）。然矢口否認有何冒標詐欺犯
    行，辯稱：當時係因遭人倒會，不得已才向已標得會款之被
    害人戊○○等4 人借用會款周轉云云。
二、經查：
（一）上揭戊○○等4 人因參加被告所起之從84年7 月10日至87
      年9 月10日之互助會，嗣遭被告與李明說於附表編號1至5
      所示之時間、地點，利用戊○○、甲○○、丙○○、乙○○等4 人於開標時4 人不會同時至高雄市○○區○○街77
      巷1 號現場觀看開標之機會，先後以戊○○等4 人之名義
      ，連續在附表編號1 至5 所示之時間，於高雄市○○區○○街77巷1 號之住處，依次假冒係丙○○、甲○○、乙○○、戊○○之標走會款，丁○○、李明說2 人再向到未到
      場及到場標會之活會會員（被冒標之會員除外）佯稱各該
      會已由某會員得標等事實，業據證人戊○○、甲○○、丙○○、乙○○於本院審理時證述明確。且證人戊○○本院
      95 年4月13日審理時證稱：我有參加系爭互助會，但被冒
      標，我在86年12月份時因需錢急用，委託李明說幫我投標
      ，但是後來李明說被他人標走，後來在87年9 月3 日時才
      知道系爭互助會有問題；95年4 月13日及95年6 月22日審
      理時證人甲○○證稱：我有參加系爭互助會，我從86年10
      月去丁○○家中標會，我標單已盡量寫高，但是李明說就
      會說等一下有人要打電話來標，之後就有電話打進來，我
      就聽到李明說說有人標的比我高，我問她那個人是誰，李
      明說就隨便講一個名字；95年4 月13日審理時證人丙○○
      證稱：我參加系爭互助會2 會，有標到1 會，另1 會在86
      年1 月時去標就標不到投標時，有時是李明說主持，但丁○○都會在現場開標；證人乙○○證稱：我有參加系爭互
      助會2 會，從86年11月開始標，我有請丁○○幫我寫，但
      是丁○○都告訴我沒有標到。
（二）被告雖辯稱：伊係待系爭互助會會員標到會後才向會員借
      貸云云，然會員戊○○等4 人均證稱：不知自己有標到會
      款，亦不知被告有向渠等借款（證人乙○○雖於本院95年
      6 月22日審理時證稱：被告有在伊收到尾會會款之後，向
      伊借款等語，但此部份之尾會會款並非系爭互助會之會款
      ，應予敘明。）。況且如有借款，應有借據或交付款項之
      證明，惟被告卻無法提出事證以實其說，則被告所辯與證
      人證述之情節明顯不符，且與事理有違，卻無證據以供查
      證，所辯應不足採。綜上查證，本件事證明確，被告犯行
      洵堪認定，應予依法論科。
三、核被告丁○○所為，係犯刑法第339 條第1 項之詐欺取財罪
    。被告丁○○與李明說2 人間，就上開詐欺取財罪間，有犯
    意聯絡及行為分擔，為共同正犯。被告丁○○於附表編號1
    至5 所示之詐欺行為，均各係以1 個詐取會款之行為，同時
    侵害被冒標者及其他活會會員之法益，係一行為同時觸犯數
    個相同罪名，為同質想像競合犯，應依刑法第55條規定各論
    以1 個詐欺取財罪。被告丁○○先後多次詐欺取財之犯行，
    時間緊接、方法相同，所犯構成要件相同，顯係基於概括犯
    意反覆為之，為連續犯，應以一罪論，並加重其刑。爰審酌
    被告丁○○因資金周轉發生困難，竟冒用他人名義詐標會款
    ，共詐取金額達465,000 元（135,000 元+75,000 元+80,00
    0 元+80,000 元+80,000 元=450,000元），侵害非輕，亦未
    對活會會員提出賠償，難認有積極處理之態度，且犯後猶否
    認犯行毫無悔意，然念其先前未曾受有期徒刑以上刑之宣告
    ，有臺灣高等法院被告前案紀錄表及臺灣高雄地方法院檢察
    署刑案資料查註紀錄表可按，素行尚非不良，等一切情狀，
    量處如主文所示之刑。
據上論斷，應依刑事訴訟法第299 條第1 項前段，刑法第28條、
第56條、第339 條第1 項、第55條前段，罰金罰鍰提高標準條例
第1 條前段，判決如主文。
本案經檢察官己○○到庭執行職務。
中    華    民    國    95    年    6     月    30    日
                  刑事第八庭  審判長法  官  李政庭
                                    法  官  賴文姍
                                    法  官  黃宣撫
如不服本判決，應於送達後10日內，向本院提出上訴狀。
以上正本證明與原本無異。
中    華    民    國    95    年    6     月    30    日
                                    書記官  鄭永媚
附錄本案論罪科刑之法條：
中華民國刑法第339條
(普通詐欺罪)
意圖為自己或第三人不法之所有，以詐術使人將本人或第三人之
物交付者，處5 年以下有期徒刑、拘役或科或併科1 千元以下罰
金。
以前項方法得財產上不法之利益或使第三人得之者，亦同。
前二項之未遂犯罰之。
附表
┌──┬──────┬──────┬─────┬─────┬──────┬─────┐
│編號│被冒標之會員│  冒標日期  │   標金   │詐收活會人│詐收活會會款│說      明│
│    │            │            │（新台幣）│數（總會數│ （新台幣） │          │
│    │            │            │          │- 應有死會│            │          │
│    │            │            │          │數+ 已被冒│            │          │
│    │            │            │          │標之會員人│            │          │
│    │            │            │          │數）      │            │          │
├──┼──────┼──────┼─────┼─────┼──────┼─────┤
│1   │丙○○      │86年1 月10日│1,000元   │51-24=27  │5000×27=   │          │
│    │            │第25會      │          │          │135,000元   │          │
├──┼──────┼──────┼─────┼─────┼──────┼─────┤
│2   │甲○○      │86年10月10日│1,100元   │51-37+1=15│5000×15=   │+1即上一欄│
│    │            │第37會      │          │          │75,000元    │被冒標會員│
├──┼──────┼──────┼─────┼─────┼──────┼─────┤
│3   │乙○○（1） │86年11月10日│1,000元   │51-37+2=16│5000×16=   │+2即上二欄│
│    │            │第38會      │          │          │80,000元    │被冒標會員│
├──┼──────┼──────┼─────┼─────┼──────┼─────┤
│4   │乙○○（2） │86年12月10日│900元     │51-38+3=16│5000×16=   │+3即上三欄│
│    │            │第39會      │          │          │80,000元    │被冒標會員│
├──┼──────┼──────┼─────┼─────┼──────┼─────┤
│5   │戊○○      │86年12月25日│1,200元   │51-39+4=16│5000×16=   │+4即上四欄│
│    │            │第40會      │          │          │80,000元    │被冒標會員│
├──┼──────┴──────┴─────┴─────┴──────┴─────┤
│備註│1.此互助會起迄時間為84年7 月10日至87年9 月10日止。含會首共計51會（會首參加1 │
│    │  會）。                                                                    │
│    │2.此互助會於每月10日開標，每3 個月（3、6、9、12月）25日加開1 會，會款每會5  │
│    │  千元，採外標制，投、開標地點為被告丁○○位於高雄市○○區○○街77巷1 號住處│
│    │  。                                                                        │
│    │3.丙○○參加2 會，1 會為死會。乙○○參加2 會，2 會均為活會。                │
└──┴──────────────────────────────────────┘


司法院資訊處製作；財團法人民間司法改革基金會備份。
